【裁判字號】    89,訴,773
【裁判日期】    900501
【裁判案由】    違反山坡地保育利用條例
【裁判全文】
臺灣基隆地方法院刑事判決                          八十九年度訴字第七七三號
    公  訴  人  臺灣基隆地方法院檢察署檢察官
    被      告  丙○○
                甲○○
                乙○○
右列被告因違反山坡地保育利用條例案件，經檢察官提起公訴（八十九年度偵字第七
一號），本院判決如左：
    主  文
丙○○在公有山坡地內未經同意擅自從事開挖整地，致生水土流失，累犯，處有期徒
刑柒月。
甲○○、乙○○均無罪。
    事  實
一、丙○○前因妨害自由案件，於民國（下同）八十四年九月二十一日經台灣板橋地
    方法院判處有期徒刑三月確定，於八十五年一月三十日易科罰金執行完畢，猶不
    思戒慎，復於八十八年八月間，利用向張明陽轉租郭志鯤所有位於基隆市○○區
    ○○段港口小段二一四之十地號土地之機會，明知位於上開租用之港口小段二一
    四之十地號相鄰土地，係屬臺灣省政府於八十五年三月六日以八五府農水字第一
    二三一四號公告為山坡地保育利用條例及水土保持法所稱之山坡地，竟未經同意
    ，僱用不知情之工人甲○○進行開挖整地，擅自占用如附圖所示之公有基隆市○○區○○段港口小段二一三之六地號土地面積二百三十八平方公尺、同上開港口
    小段二一四之七地號土地面積五百二十二平方公尺、同上開港口小段二一四之二
    地號土地面積六十平方公尺、同上開港口小段二一四之一地號土地面積二十二平
    方公尺、同上開港口小段二一四地號土地面積一百七十平方公尺，整地開發，造
    成水土流失。
二、案經基隆市警察局第三分局移送台灣基隆地方法院檢察署檢察官偵查起訴。
    理  由
壹、有罪部分：
一、右揭僱用工人於上開港口小段二一四之十地號土地進行整地乙情，業據被告丙○○坦承不諱，且上開港口小段二一三之六地號、同上開港口小段二一四之七地號
    、同上開港口小段二一四之二地號、同上開港口小段二一四之一地號、同上開港
    口小段二一四地號土地，係中華民國所有，由交通部台灣區○道○○○路局與公
    路局管理，並均經台灣省政府於八十五年三月六日以八五府農水字第一二三一四
    號公告為山坡地保育利用條例及水土保持法所稱之山坡地等情，有卷附之上開地
    號土地登記簿謄本及八十五年三月六日八五府農水字第一二三一四號函可參，復
    有被告丙○○僱工整地時之現場相片八幀、台灣基隆地方法院檢察署檢察官會同
    基隆市安樂地政事務所測量員至現場勘驗測量所製作之八十九年十月二十六日土
    地複丈成果圖暨相片十一幀在卷為證，並經本院會同基隆市安樂地政事務所測量
    員至現場勘驗、測量屬實，有九十年三月三日刑事勘驗筆錄、相片四幀暨九十年
    四月二日土地複丈成果圖附卷可稽；又被告丙○○僱用不知情工人甲○○開挖整
    地之行為，已致生水土流失乙情，業經本院洽請國立台灣海洋大學河海工程學系
    教授實地勘查鑑定顯示：「複丈成果圖所示區域已填高約一至二公尺，除少部分
    未剷平之小土堆外，其餘皆為平整地形。由偵查案卷所附照片顯示，被告在民國
    八十八年間確有由境外移入棄土之事實，雖然被告在移入棄土過程所堆積之裸露
    土壤，遇雨將發生沖蝕導致土壤流失，但因該處地勢平緩，故被告所造成之水土
    流失並不嚴重。目前該區域已雜草叢生，並無再度發生水土流失之虞。」明確，
    有國立台灣海洋大學河海工程學系九十年三月十六日九十海河字第一七○二號函
    在卷可按，事證明確，被告丙○○犯行堪以認定。
二、核被告丙○○僱用不知情工人甲○○於公有山坡地擅自開發利用，致生水土流失
    之行為，係犯水土保持法第三十二條第一項之罪，且同時違反山坡地保育利用條
    例第三十四條第一項之罪。按山坡地保育利用條例雖曾於八十七年一月七日修正
    公布第二十三至第三十五條等條文，相對於八十三年五月二十七日制定公布之水
    土保持法而言，山坡地保育利用條例係屬新法，然依水土保持法第一條第二項之
    規定：『水土保持，依本法之規定，本法未規定者，適用其他法律之規定』，故
    就水土保持法之立法體制而言，係立於特別法之地位，且適用時排斥其他法條，
    僅水土保持法未規定時，始有其他法律適用之餘地。因此，基於『特別法優於普
    通法』及『新普通法不能變更舊特別法』之法律競合關係，應逕論以水土保持法
    第三十二條第一項之罪，公訴人認被告丙○○所犯係山坡地保育利用條例第三十
    四條第一項之罪，尚有未洽，應予變更。被告丙○○僱用之不知情工人甲○○犯
    水土保持法第三十二條第一項之罪，為該罪之間接正犯。查被告丙○○前因妨害
    自由案件，於八十四年九月二十一日經台灣板橋地方法院判處有期徒刑三月確定
    ，於八十五年一月三十日易科罰金執行完畢，此有台灣基隆地方法院檢察署刑案
    紀錄查註紀錄表及台灣高等法院被告全國前案紀錄表在卷可按，其於有期徒刑執
    行完畢後，五年內再犯有期徒刑以上之本罪，為累犯，應依法加重其刑。爰審酌
    被告犯罪之動機、目的、方法、所生危害尚屬輕微及犯罪後態度等一切情狀，量
    處如主文所示之刑。
貳、無罪部分：
一、公訴意旨略以：被告丙○○、乙○○、甲○○三人基於共同之犯意，於八十八年
    八月間，利用被告丙○○向郭志鯤租用坐落基隆市○○區○○段港口小段二一四
    之十地號整地之機會，由被告丙○○、乙○○僱用被告甲○○擅自在國有由交通
    部臺灣區○道○○○路所管理坐落同小段二一三之六地號土地二百三十八平方公
    尺、同小段二一四地號土地一百七十平方公尺、同小段二一四之一地號土地二十
    二平方公尺、同小段二一四之二地號土地六十平方公尺、同小段二一四之七地號
    土地五百二十二平方公尺，共計一千零十二平公尺之山坡地上開挖、整地後，讓
    人傾倒廢土，因認被告甲○○、乙○○所為涉犯山坡地保育利用條例第三十四條
    第一項之罪嫌云云。
二、按犯罪事實應依證據認定之，無證據不得推定其犯罪事實，刑事訴訟法第一百五
    十四條定有明文；又事實之認定，應憑證據，如未能發現相當證據，或證據不足
    以證明，自不能以推測或擬制之方法，以為裁判基礎，最高法院四十年台上字第
    八六號判例參照。查公訴人認被告甲○○、乙○○涉犯山坡地保育利用條例第三
    十四條第一項罪嫌乙節，係依據被告甲○○是由被告乙○○僱用在現場整地，現
    場土方經被告甲○○於警訊時表示係由被告乙○○所進，且被告丙○○、甲○○
    、乙○○三人整地之範圍，已逾越國有上開土地，並提出基隆市安樂地政事務所
    八十九年十月三十一日土丈字第六七０號土地複丈成果圖為其論斷。惟訊據被告
    甲○○、乙○○均矢口否認前揭犯行，被告甲○○辯稱：僅受僱於被告乙○○在
    現場進行整地，並不知上開土地屬何人所有，且至今仍未取得工作報酬等語；被
    告乙○○則辯稱：係引薦友人丙○○去租用上開土地，並介紹甲○○前往整地而
    己，與被告丙○○並無僱傭關係存在，不知為何有遭人傾倒廢土及占用國有土地
    等語。經查，上開港口小段二一四之十地號土地係第三人張明陽向地主郭志鯤承
    租後，轉租予被告丙○○使用乙情，業據被告丙○○供承在卷，並有租地合約書
    及讓渡書等影本各一件在卷可稽，而被告丙○○向地主轉租後整地之範圍，除超
    過半數係位於上開港口小段二一四之十地號土地上外，且原先預計擺設機具而舖
    設水泥地位置，亦位於被告丙○○向地主轉租之土地上等情，有基隆市安樂地政
    事務所九十年三月二十九日土丈字一七六號複丈成果圖在卷可參，以被告乙○○
    並未參與上開港口小段二一四之十地號土地使用開發乙情觀之，若未經實地測量
    ，上開情節已足徵土地使用者即被告丙○○應是在所承租之土地上為開發使用行
    為，如何能更苛責僅擔任居中介紹之被告乙○○，再加嚴格監督或瞭解其引薦之
    承租人如何開發使用所介紹之土地？又被告甲○○迭於偵訊及本院調查時均供稱
    僅在現場工作二天，不知何人在工地倒廢土等語，且在被告甲○○前往上開地點
    整地時，該處高度業已較鄰近道路為高乙情，有證人丁○○庭呈八十八年八月二
  十九日拍攝之相片在卷可按，以被告甲○○僅在現場施工二天（見被告甲○○提
    出之工料單影本），與承租人丙○○並不認識之情形下（見偵查卷第十二頁背面
    ），縱真有人裝載廢土進場，被告甲○○又如何能知該廢土係何人所進？自不能
    單憑被告甲○○曾於警訊時供稱：「現場土方是乙○○所進的」乙詞，及被告丙○○事後僱用被告甲○○整地範圍擴及國有山坡地乙節，即推測被告乙○○於介
    紹他人承租時已知悉此事，此外復查無其他積極證據足資證明被告乙○○有何違
    反山坡地保育利用條例犯行，則透過被告乙○○介紹前往上開港口小段二一四之
    十地號土地工作之被告甲○○，自是應僱主之指示工作，又怎能因事後僱主可使
    用之範圍擴及國有山坡地，遂擬制其在受僱整地之時已知悉此情？此外，亦查無
    其他事證足資證明被告甲○○有何與被告丙○○、乙○○共同為違反山坡地保育
    利用條例之犯意存在，揆諸前揭判例意旨，被告乙○○、甲○○二人自應為無罪
    之諭知，以昭平允。
參、據上論斷，應依刑事訴訟法第二百九十九條第一項前段、第三百條、第三百零一
    條第一項，水土保持法第三十二條第一項，刑法第十一條前段、第四十七條，判
    決如主文。
本案經檢察官黃士元到庭執行職務。
中      華      民      國        九十    年      五      月      一    日
                              臺灣基隆地方法院刑事第三庭
                                  法      官  林  玉  珮
右正本證明與原本無異。
對於本件判決如有不服，應於收受送達後十日內，向本院提出上訴書狀，上訴於臺灣
高等法院，並按他造當事人之人數附具繕本。
                                  書  記  官  陳  俊  德
中      華      民      國        九十    年      五      月      七    日
附錄論罪法條
水土保持法第三十二條第一項：
在公有或私人山坡地或國、公有林區或他人私有林區內未經同意自墾殖、占用或從
事第八條第一項第二款至第五款之開發、經營或使用，致生水土流失或毀損水土保持
之處理與維護設施者，處六月以上五年以下有期徒刑，得併科新臺幣六十萬元以下罰
金。但其情節輕微，顯可憫恕者，得減輕或免除其刑。


司法院資訊處製作；財團法人民間司法改革基金會備份。
